【裁判字號】    95,重上更(三),430
【裁判日期】    951122
【裁判案由】    毒品危害防制條例
【裁判全文】
臺灣高等法院臺南分院刑事判決   95年度重上更(三)字第430號
上  訴  人
即  被  告  甲○○
                    現於臺灣雲林監獄  執行中
選任辯護人  蕭敦仁律師
上列上訴人因毒品危害防制條例案件，不服臺灣雲林地方法院92
年度訴字第231號中華民國93年6月10日第一審判決（起訴案號：
臺灣雲林地方法院檢察署91年度偵字第2978號），提起上訴，判
決後，經最高法院第三次發回更審，本院判決如下：
    主  文
原判決撤銷。
甲○○販賣第一級毒品，處有期徒刑拾年。未扣案之販賣毒品所
得新台幣貳仟元沒收之，如全部或一部不能沒收時，以其財產抵
償之。
    事  實
一、甲○○（現因另犯竊盜、洗錢防制法、毒品危害防制條例等
    案，分別經法院判刑確定，定執行刑為五年九月，自九十三
    年八月十日起執行，指揮書執行完畢日期九十九年三月二十
    五日）意圖營利，基於販賣第一級毒品牟利之犯意，於民國
    （下同）九十一年六月中旬某日，在雲林縣口湖鄉謝厝村淨
    水廠附近，以每包新台幣（下同）一千元之代價，販賣第一
    級毒品海洛因二包予吳志成（吳志成與吳文麟各以一千元合
    資購買，由吳志成出面向甲○○購買二包）施用。嗣吳文麟
    、吳志成二人於九十一年七月十一日十二時四十分許，在雲
    林縣口湖鄉頂湖村二十一號旁之「李夫人」廟前，施用毒品
    時為警查獲，並供出毒品來源係向甲○○購買而查得上情，
    計甲○○販賣毒品海洛因所得共二千元（未扣案）。
二、案經雲林縣警察局北港分局報請臺灣雲林地方法院檢察署檢
    察官偵查起訴。
    理  由
一、按被告以外之人於檢察事務官、司法警察官或司法警察調查
    中所為之陳述，與審判中不符時，其先前之陳述具有較可信
    之特別情況，且為證明犯罪事實存否所必要者，得為證據，
    刑事訴訟法第一百五十九條之二定有明文。查証人吳志成、
    吳文麟二人於警詢時雖分別供証「向綽號『阿雞』之被告購
    買毒品海洛因」等語，但於原審審理時，彼等雖均証述「有
    合資向綽號『阿雞』之人購買毒品海洛因」之情，但均否認
    被告即為該名綽號『阿雞』之人，証人吳文麟証述「阿雞是
    我說的，但他叫什麼名字我不知道，電話也不是我說的」、
    「（柯清的聯絡手機號碼）那不是我說的」等語，証人吳志
    成証述「我不認識甲○○，雞仔比甲○○還要胖」等語（分
    見原審卷第六十五頁反面、第六十七頁），致被告究否係販
    賣毒品海洛因與証人吳志成、吳文麟之人，証人吳志成、吳
    文麟於警詢之供証與彼等於原審關於此部分之証詞不符。然
    查：
  １經原審當庭勘驗證人吳文麟九十一年七月十一日警詢錄音帶
    結果，證人吳文麟於警詢時確供陳：「（我）是九十年開始
    到九十一年七月十一日為止（施打海洛因）」、「（海洛因
    ）是向一個叫阿雞買的，阿雞瘦瘦高高的」、「（警察提供
    的口卡經指認）是（販賣毒品的人）」、「（問：你與甲○
    ○如何聯絡？）0000000000」、「問你與甲○○買過多少毒
    品？）約二千元海洛因」、「（你是如何跟甲○○買的？）
    是騎腳踏車到淨水廠買的」等語（參見原審卷第七十二頁）
    ，証人吳文麟確有指認被告即為販賣毒品之人，並無任何經
    員警不當以誘導等取供之情事；且參以証人即製作吳文麟警
    詢筆錄之員警陳朝吉於原審審理時結證稱：「我訊問吳文麟
    ，並問吳文麟的毒品來源，吳文麟就說是向甲○○買的」、
    「（吳文麟）有（說是向阿雞買的），他也有描述阿雞的特
    徵，也有給我們阿雞的手機號碼」、「因為我們知道阿雞的
    人是指何人，加上有毒品前科的，且我在口湖分駐所四年多
    了，知道毒品的列管人口的外號」、「（我）有（拿口卡給
    他指認）」、「吳文麟於警詢筆錄所講的甲○○手機號碼，
    是吳文麟自己說的」等語（見原審卷第一四七頁至第一四九
    頁）；此外，證人吳文麟亦確有指認被告之口卡一節，亦有
    被告之口卡片上有載明「經指認確為販賣海洛因之人」等語
    ，並經證人吳文麟簽名指認之口卡片影本1紙附警卷可佐；
    足見證人吳文麟於警詢時，對於其有施打海洛因，其上手販
    毒者之綽號、身材，經警提供被告口卡供其指認後，並供出
    其與被告聯絡之電話並進而指出大略購買金額與地點，供述
    過程並無違反其自由意思，亦無員警以誘導等不當方法取供
    之情事。
  ２証人吳志成於警詢時亦供承有向綽號「阿雞」之被告購買毒
    品海洛因；而証人吳文麟、吳志成警詢時所稱「與販毒者聯
    絡購買毒品海洛因，係撥打販毒者即被告之手機門號『0000
    000000』」一節，被告亦自承該手機門號係其所使用；再佐
    以該手機於本件事發時雖為被告所使用，但該手機門號之申
    請人則為「吳呈期」，此有和信電訊公司檢送之資料附卷足
    憑（見本院更(一)卷第五十五頁），及被告於本院審理時供稱
    「（吳呈期有無因為使用這支手機，涉及毒品案件被警察查
    獲？）我不知道，應該沒有。」、「（你在使用這支手機這
    段期間，有無因為其他案件被警察查獲？）應該沒有。」等
    語（見本院更三審卷第九十九頁），則該支手機既係以他人
    名義申請，申請之人及被告均未在使用該手機門號期間（本
    件除外）為警查獲，則警員縱將被告之資料列為毒品前案列
    管之書面資料，衡情亦無從知悉被告使用之上開手機門號號
    碼，亦足証明証人吳文麟、吳志成在警詢中係自行陳稱被告
    之手機門號，並非因員警誘導或事先告知被告手機門號，証
    人吳文麟、吳志成始違反彼等之自由意思而指証被告即係該
    名販毒者「阿雞」。
  ３綜上，本院審酌証人吳志成、吳文麟警詢筆錄製作之過程，
    並無員警不當取供，致違反彼等自由意思而指証被告之情事
    ，彼等於警詢之關於此部分之指証，具有較可信之特別情況
    ，且又為證明被告是否販賣毒品海洛因之犯罪事實存否所必
    要者，揆之上開規定，証人吳志成、吳文麟於警詢之指証，
    自得作為證據。
二、訊據上訴人即被告甲○○矢口否認有上揭販賣第一級毒品海
    洛因之犯行，辯稱：「是警察通知伊到派出所去做筆錄，伊
    不是當場被查獲，吳文麟、吳志成警訊所言不實在，伊沒有
    販賣毒品給他們二人，亦不認識他們，又伊的綽號係「雞仔
    」，並非「阿雞」，不知道何以他們會知道伊的行動電話號
    碼係「0000000000」云云。
三、經查：
  (一)證人吳文麟於原審拘提到案後雖否認其於警詢之供述，並證
    稱：「阿雞是我說的，但他叫什麼名字我不知道，電話也不
    是我說的」、「（甲○○的聯絡手機號碼）那不是我說的」
    云云；然經原審當庭勘驗證人吳文麟九十一年七月十一日警
    詢錄音帶結果，證人吳文麟於警詢時確供陳：「（我）是九
    十年開始到九十一年七月十一日為止（施打海洛因）」、「
    （海洛因）是向一個叫阿雞買的，阿雞瘦瘦高高的」、「（
    警察提供的口卡經指認）是（販賣毒品的人）」、「（問：
    你與甲○○如何聯絡？）0000000000」、「問你與甲○○買
    過多少毒品？）約二千元海洛因」、「（你是如何跟甲○○
    買的？）是騎腳踏車到淨水廠買的」等語（參見原審卷第七
    十二頁），証人吳文麟確有指認被告即為販賣毒品之人。且
    參以証人即製作吳文麟警詢筆錄之員警陳朝吉於原審審理時
    結證稱：「我訊問吳文麟，並問吳文麟的毒品來源，吳文麟
    就說是向甲○○買的」、「（吳文麟）有（說是向阿雞買的
    ），他也有描述阿雞的特徵，也有給我們阿雞的手機號碼」
    、「因為我們知道阿雞的人是指何人，加上有毒品前科的，
    且我在口湖分駐所四年多了，知道毒品的列管人口的外號」
    、「（我）有（拿口卡給他指認）」、「吳文麟於警詢筆錄
    所講的甲○○手機號碼，是吳文麟自己說的」等語（見原審
    卷第一四七頁至第一四九頁）；証人陳朝吉之証詞又核與証
    人吳文麟於警詢供述之筆錄之記載相符，可知證人吳文麟於
    警詢時，對於其有施打海洛因，其上手販毒者之綽號、身材
    ，經警提供被告口卡供其指認後，並供出其與被告聯絡之電
    話並進而指出大略購買金額與地點，供述過程合乎情理，並
    無乖忤之處，證人吳文麟亦確有指認被告之口卡一節，亦有
    被告之口卡片上有載明「經指認確為販賣海洛因之人」等語
    ，並經證人吳文麟簽名指認之口卡片影本1紙附警卷可佐，
    則証人吳文麟於原審審理時所為之上開証詞，顯難信採。
  (二)證人吳志成於警詢時亦證稱：「我之前所施打之海洛因是向
    甲○○所購買的」、「我最近一次於九十一年六月中旬，在
    口湖鄉謝厝村淨水廠向甲○○購一小包海洛因，價格一千元
    」、「我總共向甲○○購買海洛因一小包一千元」、「我打
    甲○○行動電話0000000000聯絡交易海洛因」等語；証人吳
    志成雖於事後經原審拘提到案時否認其於警訊之供述，並稱
    ：「我不認識甲○○，雞仔比甲○○還要胖」、「（你是否
    有在警訊說過在淨水廠向甲○○買過海洛因1小包，價格一
    千元？）我是有這樣講，但我講的是雞仔，不是甲○○」、
    「（你為何會知道甲○○的行動電話？）我沒有說過，我不
    知道他的電話號碼，那是我朋友打的」、「（電話號碼）是
    在警察局做筆錄時，警察跟我說的」云云（參見原審卷第六
    十三頁以下）；復於原審再度傳訊時證稱：「（警察做筆錄
    ）有照我的意思記載」、「（做完筆錄後）有給我看就叫我
    簽名」、「甲○○的名字是警察跟我說的，我聽吳文麟說他
    是跟一個叫雞仔的買的」、「（你打雞仔的電話是幾號？）
    不是我打的，都是吳文麟打的」、「（我是用）一張一千元
    跟他買的」、「錢我交給吳文麟、吳文麟再馬上交給他」、
    「（毒品）當場是阿雞拿給吳文麟，而吳文麟在車上再給我
    的」、「吳文麟要去的時候，都會先打電話跟阿雞說要買多
    少」、「（吳文麟）知道（阿雞的電話）」等語，並先稱：
    「我可以肯定甲○○不是阿雞仔」，忽而又改稱：「我是不
    敢確定是甲○○」等語（參見原審卷第一五三頁以下）。
    不惟與証人吳志成警詢之供証不符，且觀之証人吳志成於原
    審之上開証詞，或稱「（警察做筆錄）有照其意思記載」，
    或稱「甲○○名字是警察跟我說的」等語，則警察既有照其
    意思記載，顯見被告名字應係証人吳志成所言，且証人吳志
    成確有供述向被告購買毒品海洛因，豈有警察將甲○○名字
    告訴証人吳志成，再由証人吳志成誣指向被告購買毒品之理
    ？況証人於原審審理時，就被告是否「阿雞」之人，先後為
    「肯定不是」、「不敢確定」之証詞，証人吳志成於原審之
    証詞再再先後不符，而有明顯之瑕疵存在，則証人吳志成於
    原審証述「雞仔比甲○○還要胖」、「（你是否有在警訊說
    過在淨水廠向甲○○買過海洛因1小包，價格一千元？）我
    是有這樣講，但我講的雞仔，不是甲○○」等語，自無可採
    。惟觀之証人吳志成於原審之証詞，就其曾向綽號「雞仔」
    或「阿雞」之人購買毒品海洛因一節，及係與吳文麟合資在
    雲林縣口湖鄉謝厝村淨水場處向「阿雞」買過一次毒品海洛
    一節，証人吳志成則先後供証一致（見原審卷第六十七頁至
    第六十九頁），亦核與証人吳文麟証述「其係與吳志成合資
    向『阿雞』購買毒品」等情相符（見原審卷六十五頁起至第
    六十六頁）；足認証人吳志成與証人吳文麟確有合資在雲林
    縣口湖鄉謝厝村淨水場處向綽號「阿雞」或「雞仔」之人買
    過一次毒品海洛因之事實，可堪認定。
  (三)被告雖否認其綽號係「阿雞」，並稱其綽號叫「雞仔」云云
    ；而證人吳志成於原審亦証稱「我不認識甲○○，雞仔比甲
    ○○還要胖」等語，証人吳文麟於原審則証稱「阿雞是我說
    的，但他叫什麼名字我不知道」等語（分見原審卷第六十五
    頁反面、第六十七頁）。然証人吳文麟於警詢時已明確供証
    「其係向綽號『阿雞』之男子購買毒品海洛因」，並明確指
    認被告之口卡片，而稱「經我指認確為該民（即甲○○）所
    販賣的無訛」等語（見警詢卷第二頁反面至第三頁正面），
    証人吳志成於警詢時亦証稱「吳文麟所有之海洛因是向一位
    綽號『阿雞』男子購買」等語（見警詢卷第四頁反面）；証
    人吳志成並於原審審理時稱販毒者係「雞仔」或「阿雞仔」
    （參見原審卷第一五五頁至第一五八頁）；証人即員警陳朝
    吉在原審雖稱被告係「阿雞」（參見原審卷第一四七頁至第
    一四九頁），然其在本院更(一)審中亦曾稱被告係「雞仔」（
    參見本院更(一)審卷第七十八頁至第七十九頁）。依此，渠等
    所稱之「阿雞」或「雞仔」（台語發音），應係同一人，並
    無礙所稱呼客體同一性之辨別。被告辯稱：伊的綽號係「雞
    仔」，並非「阿雞」云云，顯不足採為其有利之認定。再佐
    以證人吳文麟於前開警詢中證稱有向「阿雞」或「甲○○」
    購買毒品等情，足見証人吳志成、吳文麟所稱之「販毒者」
    ，其綽號雖有「雞仔」或「阿雞」之稱呼，但應係被告，即
    被告確有販賣毒品予吳志成、吳文麟等人。
  (四)再查，証人吳文麟、吳志成於警詢中均陳稱被告使用之手機
    門號為0000000000一節；又核與被告在警詢及原審中供稱其
    手機號碼係「0000000000」（見警卷第九頁反面、原審卷第
    一五八頁反面），復在偵查中自承其使用上開手機至本件為
    警查獲而被沒收為止等語相符（見偵查卷第23頁）；且証人
    陳朝吉在本院更(一)審中亦僅證稱「口湖分駐所製作有毒品前
    案之書面列管資料，僅記載出生年月日、身分證、綽號及地
    址」等情，並無言及亦有手機或電話號碼（見本院更(一)卷第
    78 頁）。則証人吳文麟、吳志成於警詢時供証販毒者即被
    告之手機號碼，應係証人吳文麟、吳志成主動供出，尚非係
    因警員之告知，始知被告手機號碼為何，並配合員警之要求
    供出該手機號碼；況該手機於本件事發時雖為被告所使用，
    但該手機門號之申請人則為「吳呈期」，此有和信電訊公司
    檢送之資料附卷足憑（見本院更(一)卷第五十五頁），且佐以
    被告於本院審理時供稱「（吳呈期有無因為使用這支手機，
    涉及毒品案件被警察查獲？）我不知道，應該沒有。」、「
    （你在使用這支手機這段期間，有無因為其他案件被警察查
    獲？）應該沒有。」等語（見本院更三審卷第九十九頁），
    則該支手機既係以他人名義申請，申請之人及被告均未在使
    用該手機門號期間（本件除外）為警查獲，則警員縱將被告
    之資料列為毒品前案列管之書面資料，衡情亦無從知悉被告
    使用之上開手機門號號碼，亦足証明証人吳文麟、吳志成在
    警詢中係自行陳稱被告之手機門號，且被告之手機既係其被
    通知到口湖分駐所後始被查扣，足徵該手機於九十一年七月
    十一日下午被查獲前，確係由被告持有使用中。再由証人吳
    志成證述吳文麟知道並打過「阿雞」的電話一節，更可以佐
    證證人吳文麟於警詢中供出之被告行動電話號碼應係其主動
    所提供，否則如該「阿雞」係另有其人，則證人吳文麟於警
    詢時應會供出該「另一名阿雞」的「另一個電話號碼」，但
    事實則不然，此益足以佐證吳文麟警詢供述之可信性。至於
    本院於更(一)審時所調取「0000000000」之門號申請人為「吳
    呈期」，亦僅能證明當時「0000000000」門號係由吳呈期為
    申請人所申請之門號，亦不足推翻被告確有使用該「000000
    00 00」門號之事實，並此敘明。
  (五)被告於九十一年七月十一日警詢時自承：伊認識其中二個（
    經指認為吳志成、邱峰崇二人），但不知道其姓名、住址等
    語（見該日警詢筆錄），而証人陳朝吉在原審證稱：「他們
    都有仔細看過照片後才指認的，不是馬上指認。後來我們有
    請甲○○到分駐所，吳志成與吳文麟有指認出來」、「（做
    筆錄）那時候他們只知道綽號是阿雞不知真實姓名…那時候
    有說到阿雞時，我們所裡有請甲○○到我們分駐所，並且當
    面讓吳文麟看過後，才告訴吳文麟那是甲○○」、「是先指
    認口卡後，才請甲○○過來讓吳文麟看看是不是，而他本人
    看過後更確定」、「（甲○○的電話）是他（吳文麟）自己
    說的，且從他手機內也有撥出去的電話，後來吳文麟打出去
    的電話中聽到他的聲音，確定是甲○○的聲音，我們才請他
    過來」（見原審卷第一五二頁）；被告亦確於同日下午到口
    湖分駐所接受警方詢問，有警詢筆錄可按，並經製作被告警
    詢筆錄之警員陳正雄及證人吳志成於九十二年二月十七日偵
    查中證述在卷（參偵查卷第三十二至第三十六頁）。可見證
    人吳文麟、吳志成除指認被告之口卡片外，嗣後亦均直接指
    認被告本人，則渠等應無指認錯誤之可能。乃證人吳志成於
    原審審理時卻結證稱「伊不認識法庭上之被告」等語（見原
    審卷第六十六頁反面），顯見證人吳志成極盡撇清與被告相
    識之情，用以迴護。足徵證人吳志成於原審審理時否認向被
    告購買毒品海洛因之證述，係迴護被告之詞，不足採信。
  (六)此外，証人吳文麟、吳志成於九十一年七月十一日被查獲施
    用毒品案件，其中証人吳文麟經送觀察勒戒因無繼續施用傾
    向，由檢察官以台灣雲林地方法院檢察署九十一年度毒偵字
    第七一六號為不起訴處分在案；另吳志成部分，嗣經檢察官
    提起公訴，並由台灣雲林地方法院以九十一年度訴字第三九
    ０號判處有期徒刑八月確定，業經本院調取該案卷查核屬實
    ；另証人吳文麟、吳志成於九十一年七月十一日被查獲後，
    採尿送驗結果，亦均有嗎啡陽性反應，此有雲林縣衛生局煙
    毒尿液檢驗成績書在卷足憑（見偵字第二九七八號卷第九頁
    至第十頁）；且查，証人吳志成於上開案件經檢察官提起公
    訴時，並未敘明有供出來源應予減輕之事實，而証人吳志成
    於法院審理時亦未主張其施用毒品有供出來源請求減輕之事
    實，上開台灣雲林地方法院以九十一年度訴字第三九０號判
    處吳志成有期徒刑八月，未適用供出來源之事實併減輕其刑
    之情事，又有本院調閱之上開九十一年度訴字第三九０號卷
    証資料可稽，自難認証人吳志成等人係為求得減輕其等之刑
    責，而故意誣陷被告，且亦足佐証証人吳文麟、吳志成於警
    詢時供証向被告購買毒品海洛因一節之真實性。
  (七)至於被告究係分別販賣毒品海洛因與証人吳志成、吳文麟，
    或係証人吳志成、吳文麟合資向被告購買毒品海洛因部分，
    証人吳志成、吳文麟於警詢時雖未言及合資購買毒品海洛因
    之情，但於原審審理時，証人吳志成、吳文麟則分別証述確
    有合資購買毒品海洛因之情（分見原審卷第六十五頁反面、
    第六十九頁）；再參酌証人吳文麟、吳志成於原審之証詞，
    均係就彼等於警詢時供証向被告購買毒海洛因一節，陳述該
    次係彼等合資購買之情，顯見証人吳文麟、吳志成於警詢時
    雖供証向被告購買毒品海洛因，但係彼等二人所合資購買，
    而非二人分別各自向被告購買毒品海洛因；另參酌証人吳文
    麟、吳志成警詢之供証，彼等購買毒品海洛因之時間應係九
    十一年六月中旬某日，地點在雲林縣口湖鄉謝厝村淨水廠附
    近，並以每包一千元之代價，購買二包海洛因。另查，証人
    吳志成雖於原審及本院更一審審理時証述其係將錢交給吳文
    麟，再由吳文麟交給販毒者之情（見原審卷第一五六頁、本
    院更一審卷第八十二頁），核與証人吳文麟於原審証述「係
    由吳志成出面與販毒者交易」一節不符（見原審卷第六十五
    頁反面）；但參酌証人吳志成於本院前審經訊及「吳文麟說
    交易時，是你去交易的，到底是誰去交易的」一節，証人吳
    志成竟稱「由你們去判斷」等語（見本院更一審卷第八十二
    頁），顯見証人吳志成於原審及本院更一審証述「係由吳文
    麟與販毒者交易」一節有所不實，尚無足取；反之証人吳文
    麟則一再証述彼等合資購毒，是由証人吳志成出面交易等語
    ，較為可信，從而証人吳文麟、吳志成雖有合資向被告購買
    毒品海洛因，但係由証人吳志成出面與被告交易，亦可認定
    。
  (八)証人吳文麟於警詢時，雖証述「向被告購買毒品有十多次」
    之情（見警詢卷第三頁正面），另証人吳志成於警詢時則証
    述「我之前所施打之海洛因是向甲○○所購買的」、「我最
    近一次於九十一年六月中旬，在口湖鄉謝厝村淨水廠附近，
    向甲○○購一小包海洛因」等語（見警詢卷第六頁正面），
    彼等之証詞似指除九十一年六月中旬合資向被告購買毒品海
    洛因外，尚有多次購買海洛因之行為。然按證據之證明力，
    由法院自由判斷，為刑事訴訟法第一百五十五條第一項所明
    定。是審理事實之法院，於告訴人、證人之陳述有部分前後
    不符，或相互間有所歧異時，究竟何者可採，仍得本其自由
    心證予以斟酌，非謂一有不符或矛盾，即應認其全部為不可
    採信。查証人吳志成、吳文麟雖事後於原審審理時，証人吳
    志成於本院更一審審理時，証述僅合資向綽號「阿雞」之人
    購賣毒品海洛因一次，致彼等此部分之証詞與彼等於警詢之
    供証不符，但彼等就曾在雲林縣口湖鄉謝厝村淨水廠附近購
    買毒品，及彼等係合資購買一節，先後供証均相符，且本院
    審酌証人吳志成、吳文麟歷次之供証，認彼等向被告購買毒
    品海洛因之時間係九十一年六月中旬某日，地點在雲林縣口
    湖鄉謝厝村淨水廠附近，並以每包一千元之代價，購買二包
    海洛因，已如上述；至於証人吳志成、吳文麟於警詢供証除
    此次外，尚有向被告購買毒品海洛因多次一節，惟彼等既未
    於警詢詳述購買之時間及價格，亦僅係不能証明彼等除此次
    外，尚有多次向被告購買毒品海洛因之事實，自難以此即認
    証人吳志成、吳文麟警詢供証向被告購買毒品海洛因一節全
    然無可採信，並據為認定被告並無於九十一年六月中旬某日
    ，在雲林縣口湖鄉謝厝村淨水廠附近，以每包一千元之代價
    ，販賣二包海洛因與吳志成之事實（此次係証人吳志成、吳
    文麟合資購買，並由証人吳志成出面交易）。被告辯護人辯
    稱「証人吳志成、吳文麟先後供証不符，不足以証明被告有
    此犯行」云云，亦無可採。
  (九)按近來政府為杜絕毒品之氾濫，對於查緝施用及販賣毒品之
    工作，無不嚴加執行，販賣毒品罪又係重罪，設若無利可圖
    ，衡情一般持有毒品之人當無輕易將所持有之海洛因轉讓他
    人而甘冒於再次向他人購買時，而有被查獲移送法辦危險之
    理。且毒品海洛因，可任意分裝或增減其份量，而每次買賣
    之價量，亦隨時隨雙方關係之深淺、當時之資力、需求程度
    及對行情之認知等因素，機動的調整，因之販賣之利得，除
    經坦承犯行，或價量均臻明確外，委難察得實情，職是之故
    ，縱未確切查得販賣賺取之實際差價，但除別有事證，足認
    係按同一價格轉讓，確未牟利外，尚難執此認非法販賣之事
    證有所不足，致知過坦承者難辭重典，飾詞否認者反得逞僥
    倖，而失情理之平；查被告雖矢口否認有販賣毒品海洛因之
    犯行，使本院無從確認被告販賣可得之利潤。然被告與証人
    吳志成並非具有深厚交情之朋友，亦無其他親誼關係，設若
    無利可圖，衡情當無甘冒被查獲移送法辦之風險而販賣第一
    一級毒品。且証人吳志成於警詢時已證稱係以每包一千元之
    價格向被告購買海洛因，是被告係基於營利意圖而為販賣第
    一級毒品海洛因之犯行，灼然甚明。
  (十)綜上，被告確有於九十一年六月中旬某日，在雲林縣口湖鄉
    謝厝村淨水廠附近，以每包一千元之代價，販賣二包海洛因
    與吳志成之事實，被告所辯，均係事後圖卸刑責之詞，均無
    可採。本件事証明確，被告犯行，堪以認定。
  (十一)至於最高法院此次發回要旨以：「按犯施用毒品之罪，供出
    毒品來源，因而破獲者，得減輕其刑，毒品危害防制條例第
    十七條定有明文。可見施用毒品者之該項供述，乃有利於己
    之陳述，雖非絕無證據能力，但為防範其為損人而利己之不
    實供述，自須有足以確信為真實之補強證據，以擔保其證言
    之憑信性，始得採為判斷之依據。上揭補強證據，當以足資
    證明與犯罪構成要件之事實具有直接關聯性者為宜。原判決
    固已說明吳文麟、吳志成在審理中所為有利於上訴人之證言
    ，要與其等在警詢時所供不符，而捨棄其等審理中之證詞，
    採用警詢供述，作為認定上訴人犯罪之證據，但除此之外，
    僅以警員陳正雄所為吳文麟、吳志成如何指認之證言及上訴
    人直承所用之行動電話號碼確與吳文麟、吳志成所述者相符
    ，作為補強證據，既乏一般販賣毒品者常有之大批毒品、金
    錢、分裝器具、帳單等物，亦無買賣雙方之電話監聽錄音或
    通聯紀錄，遽行推認上訴人觸犯販賣第一級毒品重罪，是否
    符合經驗法則、論理法則？容非無慎酌之餘地」等語。然查
    ：
  １証人吳文麟、吳志成於九十一年七月十一日被查獲施用毒品
    案件，其中証人吳文麟經送觀察勒戒因無繼續施用傾向，由
    檢察官以台灣雲林地方法院檢察署九十一年度毒偵字第七一
    六號為不起訴處分在案；另吳志成部分，嗣經檢察官提起公
    訴，並由台灣雲林地方法院以九十一年度訴字第三九０號判
    處有期徒刑八月確定，業經本院調取該案卷查核屬實；証人
    吳志成於上開案件經檢察官提起公訴時，並未敘明有供出來
    源應予減輕之事實，而証人吳志成於法院審理時亦未主張其
    施用毒品有供出來源請求減輕之事實，上開台灣雲林地方法
    院以九十一年度訴字第三九０號判處吳志成有期徒刑八月，
    未適用供出來源之事實併減輕其刑之情事，又有本院調閱之
    上開九十一年度訴字第三九０號卷証資料可稽；另証人吳文
    麟亦僅係送觀察、勒戒，因無繼續施用傾向，由檢察官為不
    起訴處分，足認証人吳志成、吳文麟並無「供出來源，邀得
    減刑」，而故意誣陷被告之虞；從而証人吳志成、吳文麟於
    警詢之供証，已難認有何不實或虛構之處，均如上述(六)。
  ２再者，本件雖並無任何大批毒品、金錢、分裝器具、帳單等
    物扣案，但並非無上開物品扣案，即可認被告全然無販賣毒
    品海洛因之可能；且被告販賣毒品海洛因與証人吳志成之犯
    罪時間，係九十一年六月中旬，距証人吳志成為警查獲之同
    年七月十一日，並因而查獲被告販毒之時間已有半月之久，
    且販賣之數量又僅一次，價款二千元，數量不多，如何有「
    大批毒品、金錢、帳單等物可得扣案」？又遍查全卷，檢察
    官並未就被告販毒一事執行搜索，則本件未扣得任何毒品、
    金錢、分裝器具、帳單等物亦屬必然，自難以本件未扣得上
    開物品，即認被告並未販賣毒品海洛因與吳志成，並據為被
    告有利之認定。況本案係因証人吳志成、吳文麟為警查獲後
    ，因証人吳文成、吳文麟供出被告後，被告始經通知到案，
    又據証人即警員陳朝吉於原審証述明確（見原審卷第一五二
    頁），且証人陳朝吉更証述「因為吳文麟有坦承施用且供出
    是向甲○○購買，所以就沒有調閱相關的通聯紀錄」等語（
    見原審卷第一五０頁反面），從而本件無相關之通聯紀錄，
    或監聽紀錄，亦難認有何悖於常理之處，並以此而為被告無
    罪之認定。
  ３又本院審酌証人吳志成、吳文麟之証詞，証人即警員陳朝吉
    就証人吳文麟指証被告之情形，及「阿雞」與「雞仔」均係
    台語發音，應係同一人，並無礙所稱呼客體同一性之辨別；
    及証人吳志成、吳文麟警詢所稱被告使用手機之門號「0000
    000000」部分，被告亦自承確係其在使用，且本院審酌該手
    機門號申請人「吳呈期」，再佐以被告於本院審理時供稱「
    （吳呈期有無因為使用這支手機，涉及毒品案件被警察查獲
    ？）我不知道，應該沒有。」、「（你在使用這支手機這段
    期間，有無因為其他案件被警察查獲？）應該沒有。」等語
    ，該支手機既係以他人名義申請，申請之人及被告均未在使
    用該手機門號期間（本件除外）為警查獲，則警員縱將被告
    之資料列為毒品前案列管之書面資料，衡情亦無從知悉被告
    使用之上開手機門號號碼，亦足証明証人吳文麟、吳志成在
    警詢中係自行陳稱被告之手機門號，且被告之手機既係其被
    通知到口湖分駐所後始被查扣，証人吳志成、吳文麟並非因
    警員告知被告使用手機門號，始配合員警誣指被告販毒；暨
    証人吳志成、吳文麟為警採尿送結果，均呈嗎啡陽性反應，
    並分別經原審判刑確定，或送觀察、勒戒，均足佐証証人吳
    志成、吳文麟警詢上開供証之真實性，被告確有於九十一年
    六月中旬，在上址販賣毒品海洛因與証人吳志成，均已詳予
    敘明，並非「單憑」証人吳志成、吳文麟之供証，即為被告
    有罪之認定，自難以本件未扣得「大批毒品、金錢、分裝器
    具、帳單等物，亦無電話監聽錄音或通聯紀錄」，即認有何
    悖於經驗法則、論理法則。
四、查被告行為後刑法第六十四條第二項、第六十五條第二項等
    條文已於九十四年二月二日修正公布，其中第六十四條第二
    項由原先之「死刑減輕者，為無期徒刑或為十五年以下十二
    年以有期徒刑」，修正為「死刑減輕者，為無期徒刑」；第
    六十五條第二項由原先之「無期徒刑減輕者，為七年以上有
    期徒刑」，修正為「無期徒刑減輕者，為二十年以下十五年
    以上有期徒刑」，並自九十五年七月一日起施行。則就被告
    所犯販賣第一級毒品罪，其法定刑死刑或無期徒刑部分，若
    依法減輕其刑之後之科刑範圍而言，以修正前第六十四條第
    二項、第六十五條第二項之規定有利於被告，比較新舊法結
    果，以修正前刑法第六十四條第二項、第六十五條第二項之
    規定有利於行為人，依九十五年七月一日施行之刑法第二條
    第一項前段之規定，自應適用行為時法即修正前刑法第六十
    四條第二項、第六十五條第二項之規定。
五、按海洛因係屬第一級毒品，毒品危害防制條例第二條第二項
    第一款定有明文。又被告行為後，毒品危害防制條例已於九
    十二年七月九日修正公布，並自九十三年一月九日起生效施
    行，惟因販賣第一級毒品之法定刑，於修正前、修正後並無
    變更，不生新舊法比較之問題，依刑法第二條第一項前段之
    規定，自應適用行為時之法律即修正前之毒品危害防制條例
    論處。核被告甲○○所為，係犯修正前毒品危害防制條例第
    四條第一項之販賣第一級毒品罪。其販賣第一級毒品前持有
    第一級毒品之低度行為，應為販賣第一級毒品之高度行為所
    吸收，不另論罪。又吳志成與吳文麟雖合資向被告購買毒品
    海洛因，但係由証人吳志成出面與被告交易，顯見被告並非
    「同時」販賣毒品海洛因與証人吳志成、吳文麟，自不論以
    想像競合犯。又被告僅販毒一次，每包價格一千元，所得亦
    僅二千元，數量不多，販毒對象亦只一人，情節輕微，如科
    處法定最低刑度，猶嫌過重，其犯罪之情狀尚堪憫恕，爰依
    刑法第五十九條規定酌減其刑。
六、原審以被告罪證明確，予以論罪科刑，固非無據。惟查：(一)
    刑法第六十四條第二項、第六十五條第二項業經修正施行，
    原審未及比較新舊法，顯有未當。(二)按販賣第一級毒品海洛
    因須有意圖營利之犯意，原判決就被告有何意圖營利犯意未
    予載明，亦有未洽。(三)販賣第一級毒品海洛因之行為，其販
    賣第一級毒品前之持有第一級毒品，亦構成犯罪，原判決未
    予敘明何以未論其持有第一級毒品之罪，並有未當。(四)証人
    吳志成、吳文麟雖合資向被告購買毒品，但係由証人吳志成
    出面與被告交易，顯見被告並未「同時販賣海洛因」與吳志
    成、吳文麟二人，原審認係「同時販賣」，並論以想像競合
    犯，亦有未當。被告上訴否認犯罪，並以上開情詞指摘原判
    決不當，雖無理由，但原判決既有上開可議之處，自屬無可
    維持，應由本院將原判決撤銷改判。爰審酌被告販賣第一級
    毒品海洛因犯行，對於社會造成不良影響，另參以被告犯罪
    動機及其於犯罪後猶飾詞否認犯行，犯罪後態度不佳等一切
    情狀，量處如主文第二項所示之刑，以資懲儆。又被告販賣
    第一級毒品所得二千元（未扣案），依修正前毒品危害防制
    條例第十九條第一項之規定宣告沒收之，如全部或一部不能
    沒收時，以其財產抵償之。至於證人吳文麟、吳志成被查獲
    時所查扣之毒品海洛因係一袋二小包，業經調閱其二人上開
    施用毒品之案卷查核在卷，因上開查扣之毒品，並非被告販
    賣予證人吳文麟、吳志成之毒品，爰不於本案併予宣告沒收
    ，附此敘明。
七、公訴意旨另以：被告甲○○基於販賣第一級毒品之概括犯意
    ，自九十一年四月間起至九十一年七月十一日止，連續在雲
    林縣口湖鄉頂湖村21號旁之李夫人廟前，以每包一千元之代
    價，販賣第一級毒品海洛因予吳文麟施用多次（不包括上開
    販賣第一級毒品予吳文麟一次者），因認被告另涉有毒品危
    害防制條例第四條第一項之販賣第一級毒品罪嫌云云。惟訊
    據被告堅詞否認有何上揭犯行。且查：
  (一)按犯罪事實應依證據認定之，無證據不得認定犯罪事實；又
    不能證明被告犯罪或其行為不罰者應諭知無罪之判決。刑事
    訴訟法第一百五十四條第二項、第三百零一條第一項分別定
    有明文。次按刑事訴訟法第一百六十一條已於九十一年二月
    八日修正公布，修正後同條第一項規定：檢察官就被告犯罪
    事實，應負舉證責任，並指出證明之方法。因此，檢察官對
    於起訴之犯罪事實，應負提出證據及說服之實質舉證責任。
    倘其所提出之證據，不足為被告有罪之積極證明，或其闡明
    之證明方法，無從說服法官以形成被告有罪之心證，基於無
    罪推定之原則，自應為被告無罪判決之諭知（最高法院九十
    二年度台上字第一二八號判例意旨可資參照）。
  (二)查證人吳文麟於警詢時固證稱向被告購買十多次毒品，然就
    除上揭有罪部分外，其餘究係於何時、在何處向被告購買毒
    品海洛因十多次，並未詳予供証；嗣於原審審理時則翻異前
    詞，否認有向被告購買毒品海洛因之事實，其中除九十一年
    六月中旬某日在前開淨水廠向被告購買毒品海洛因一次之事
    實有證人吳志成於原審審理中之證述可資佐證外，其餘部分
    之指證，遍查全卷，均無証據足資證實，自難僅以證人吳文
    麟於警詢之唯一證述，即採為被告不利之認定。此外，復查
    無其他積極之證據，足資証明被告有何公訴人所指此部分之
    犯罪事實，且本院依檢察官所提出之證據，均不足為被告此
    部分有罪之積極證明，亦無從說服本院以形成被告此部分有
    罪之心證，基於無罪推定之原則，應認不能証明被告此部分
    犯罪。惟公訴人認上開事實與上揭論罪科刑之犯罪事實，有
    裁判上一罪之連續犯關係，爰不另為其無罪之諭知，附此敘
    明。
據上論結，應依刑事訴訟法第369條第1項、第364條、第299條第
1項前段，修正前毒品危害防制條例第4條第1項、第19條第1項，
95年7月1日施行之刑法第2條第1項、95年7月1日施行前刑法第11
條前段、第59條，判決如主文。
本案經檢察官張太龍到庭執行職務。
中    華    民    國    95    年    11    月    22    日
                  刑事第四庭    審判長法  官  吳志誠
                                      法  官  羅心芳
                                      法  官  陳珍如
以上正本證明與原本無異。
如不服本判決，應於收受本判決後十日內向本院提出上訴書狀。
其未敘述上訴理由者並得於提起上訴後十日內向本院補提理由書
狀（均須按他造當事人之人數附繕本）「切勿逕送上級法院」。
                                      書記官  岑  玢
中    華    民    國    95    年    11    月    22    日
附錄：本判決論罪科刑條文：
修正前毒品危害防制條例第4條第1項：
製造、運輸、販賣第1級毒品者，處死刑或無期徒刑；處無期徒
刑者，得併科新台幣1千萬元以下罰金。


司法院資訊處製作；財團法人民間司法改革基金會備份。
